【裁判字號】    98,台上,4662
【裁判日期】    980814
【裁判案由】    妨害投票
【裁判全文】
最高法院刑事判決            九十八年度台上字第四六六二號
上  訴  人  甲○○
            乙○○
                    一巷146之1號
            丙○○
            丁○○
上列上訴人等因妨害投票案件，不服台灣高等法院高雄分院中華
民國九十八年二月二十四日第二審判決（九十七年度上訴字第一
六三三號，起訴案號：台灣高雄地方法院檢察署九十六年度選偵
字第六一號），提起上訴，本院判決如下：
    主  文
原判決撤銷，發回台灣高等法院高雄分院。
    理  由
本件原判決認定：上訴人甲○○於民國九十年間因犯偽造文書罪
，經判處有期徒刑六月確定，於九十年十二月二十七日易科罰金
執行完畢，詎仍不知悔改。其係九十五年六月十日舉辦之「高雄
縣鳳山市誠正里第十屆里長選舉」之里長候選人，明知依公職人
員選舉罷免法第十五條第一項規定，在各該選舉區繼續居住四個
月以上者，方取得該選舉區之選舉人資格而為有投票權人，為求
順利當選，明知上訴人乙○○、丙○○、丁○○（與甲○○下稱
上訴人等四人）、丁經宇、涂燕如、丁敦仁、丁新發（以上四人
均經判決確定）皆並未實際居住於高雄縣鳳山市誠正里，竟分別
與渠等共同基於妨害投票之犯意聯絡與行為分擔，利用遷入幽靈
人口增加選舉權人足以影響選舉結果之方式，提供位於高雄縣鳳
山市誠正里黃埔新村東五巷一二四之一號之戶籍地址（下稱上開
住址），供乙○○、丙○○、丁○○等人分別陸續將戶籍遷入，
藉以在設籍四個月後取得該選舉區之投票權，以求增加票源順利
當選。嗣高雄縣選舉委員會依高雄縣鳳山市戶政事務所之戶籍登
記，將乙○○、丙○○、丁○○等人編入高雄縣鳳山市第十屆誠
正里里長選舉人名冊並公告確定，乙○○等人並於九十五年六月
十日前往投票，足以改變投票選舉人數之計算、得票率之基礎，
以此方法使選舉之投票發生不正確之結果等情。因而維持第一審
關於論甲○○以共同意圖使特定候選人當選，以虛偽遷徙戶籍取
得投票權而為投票，累犯罪，處有期徒刑捌月，褫奪公權參年，
減為有期徒刑肆月，褫奪公權壹年陸月；論乙○○、丙○○、丁
○○以共同意圖使特定候選人當選，以虛偽遷徙戶籍取得投票權
而為投票罪，各處有期徒刑肆月，褫奪公權貳年，均減為有期徒
刑貳月，褫奪公權壹年；並分別諭知易科罰金之折算標準部分之
判決，駁回上訴人等四人在第二審之上訴。固非無見。
惟查：（一）原判決事實認定：甲○○除提供上開住址，供乙○
○、丙○○、丁○○將戶籍遷入外，並亦提供丁經宇、涂燕如、
丁敦仁、丁新發遷入等情；而於理由內說明以：甲○○與丁經宇
、涂燕如、丁敦仁、丁新發間，亦均為共同正犯等旨（原判決第
十頁第十六至十九行）。然原判決對其認定上訴人提供上開地址
，供丁經宇、涂燕如、丁敦仁、丁新發四人虛偽遷徙戶籍而取得
投票權之事實，並未說明所憑之證據及認定之理由，有判決不備
理由之違背法令。（二）有罪判決所憑之證據及其說明理由須與
卷內之證據資料相適合，否則即屬證據上之理由矛盾。原判決於
理由內說明以：衡諸常情，丙○○倘欲改在高雄縣鳳山市之戶政
機關申請換發身分證，以求便利，則除原需辦理之身分證換發手
續外，尚須另辦理本件戶籍遷徙之手續，如此豈非反使換發身分
證之手續益加複雜、費時，況其於第一審自承：我於九十五年二
月十日遷入甲○○之上開住址，於九十五年八月二十三日遷出，
我的身分證換發日期為九十五年八月二十三日，是到鳳山戶政事
務所換發的等語，設若其遷移戶籍之目的僅意在便於換發身分證
，豈有於排除萬難以遷移戶籍址後，竟又遲不申請換發身分證，
反等候逾半年後始前往換發身分證之理等旨，而為不利於丙○○
之認定（原判決第七頁倒數第三至十六行）。然查國人於換發新
式身分證後，每次遷戶籍，因戶籍地變更，即同時換發新身分證
，且依卷內資料，丙○○於第一審審理中陳稱：我的身分證是於
九十五年二月分換發的，身分證上所記載的換發日期是九十五年
八月二十三日，我是於二月十日遷入甲○○的住所，九十五年八
月二十三日遷出的云云（第一審卷第一九二頁）。已陳明其於九
十五年二月十日，即遷戶籍之日換發身分證，此核與九十六年度
他字第二一號卷第一四七頁選舉人名冊所載，丙○○與丁○○均
於九十五年二月十日換證等情相符。從而原判決上開論述，難謂
與卷內訴訟資料相符，有證據上理由矛盾之違背法令。（三）有
罪之判決書，對於被告有利之證據不予採納者，應記載其理由，
為刑事訴訟法第三百十條第二款所明定，故有罪判決對於被告有
利之證據，如不加以採納，必須說明其不予採納之理由，否則即
有判決不備理由之違法。原判決於理由內說明以：證人顧榮仙雖
證稱：乙○○自九十四年一月一日起即向伊承租高雄縣鳳山市誠
正里黃埔新村西一巷一四六之一號房屋居住云云，惟其僅提出自
九十四年一月一日至九十四年十二月三十一日之租約，卻未能提
出九十五年以後之租約，上開租約是否屬實已有可疑，且與乙○
○於準備程序時供稱：我原先住在高雄市，本來要將戶籍遷入高
雄市租屋處，但房東不答應等語不符，自無從僅憑顧榮仙上開證
述為乙○○有利之認定云云，資為不利於乙○○之認定（原判決
第五頁第十至十六行）。然依卷內資料，證人林春玉於原審證稱
：乙○○確實於九十四年元月一日承租高雄縣鳳山市黃埔新村西
一巷一四六之一號，迄未搬走，因房東太太不在，由伊管理等語
（原審卷第一二一頁）。所述如果不虛，即於乙○○及甲○○有
利，原判決對此有利於乙○○及甲○○之證據，未敘明摒棄不採
之理由，遽行判決，有判決理由不備之違背法令。乙○○上訴意
旨就此並指稱：「九十七年十二月五日準備程序筆錄不正確，出
入太大，當天在庭上乙○○是這樣說﹕『原先住高雄市，本來要
將戶籍遷入租屋處，但房東不答應』。乙○○所說『租屋處』係
指高雄縣鳳山市黃埔新村西一巷一四六之一號，『房東不答應』
是指規定眷舍不能出租，要遷戶籍，戶政機關要看配住證明，亦
即顧榮仙之配偶倪世強居住證，所以『房東不答應』。法官接著
問：『是不是在高雄市？』乙○○認為法官問：『原先住在高雄
市』，當然回答：『是的』。」云云，究乙○○有無於高雄市承
租房屋居住？如非屬肯定，則原審準備程序筆錄所載乙○○稱：
「我本來是要將戶籍遷入租住處高雄市」等語（原審卷第六十三
頁）是否正確？即非無疑。此攸關乙○○所辯是否可採之判斷，
及原判決理由之上開說明是否無訛，即有究明之必要。另依卷內
資料，乙○○自第一審起，其筆錄或書狀，均載：「住台灣省高
雄縣鳳山市黃埔新村東五巷一二四之一號，居台灣省高雄縣鳳山
市黃埔新村西一巷一四六之一號。」而第一審及原審判決當事人
欄亦為相同之記載，是其是否確實居住於高雄縣鳳山市黃埔新村
西一巷一四六之一號？此攸關乙○○遷入戶籍是否影響投票結果
？其是否犯罪之認定，亦應予釐清。原審未遑查究明白，遽行判
決，亦嫌速斷。（四）審理事實之法院對於被告有利及不利之證
據，應一律注意，詳為調查，綜合全案證據資料，本於經驗法則
及論理法則以定其取捨，並將取捨證據及得心證之理由於判決內
詳為說明，方為適法。原判決於理由內說明以：丙○○、丁○○
提出之房屋租賃契約書係事後補簽，業據房東「薛媽媽」之女婿
張伯崇證述在卷，已與一般租約慣例有違；亦難僅憑張伯崇之證
述為丙○○、丁○○有利之認定云云（原判決第八頁第十至二十
四行）。然依卷內資料，張伯崇於原審證稱：租賃契約是伊妻薛
瑩寫的，當初說要補簽一個房屋契約，所以由伊太太代寫，在誠
正里自治會辦公室那邊寫的，簽租約時伊在場，（問：你剛才說
租約是後來補簽的？）是我們回來，說房子已經有人住了，應該
訂個契約，（問：為什麼租房子，事先有人住了，以後才補簽契
約？）前面那一段我不太清楚，應該是進來就有簽了，當初知道
說是聽會長介紹的，我們村子一般租房子很少訂契約，當初聽說
房子要改建什麼的，怕住了不走，所以才訂了契約等語（原審卷
第一七六至一七八頁）。已對簽訂租賃契約書之經過及原由，證
述綦詳，如果不虛，是否仍不足資為有利於丙○○、丁○○、甲
○○之認定，原判決未詳予勾稽，剖析明白，遽謂：衡以證人張
伯崇非出租上開房屋之當事人，對於該二人是否確有向「薛媽媽
」租屋居住、租賃關係之內容等節並非全盤瞭解，自難僅憑前開
證人之證述為丙○○、丁○○有利之認定云云。遽行判決，是否
合於採證法則，並非無疑。以上或為上訴意旨所指摘，或為本院
得依職權調查之事項，應認原判決有撤銷發回之原因。
據上論結，應依刑事訴訟法第三百九十七條、第四百零一條，判
決如主文。
中    華    民    國  九十八  年    八    月   十四   日
                      最高法院刑事第三庭
                          審判長法官  林  增  福
                                法官  張  清  埤
                                法官  陳  世  雄
                                法官  蔡  國  在
                                法官  呂  丹  玉
      本件正本證明與原本無異
                                      書  記  官
中    華    民    國  九十八  年    八    月   十八   日
                                                Ａ


司法院資訊處製作；財團法人民間司法改革基金會備份。
